【裁判字號】    99,交聲,337
【裁判日期】    990129
【裁判案由】    聲明異議
【裁判全文】
臺灣臺中地方法院交通事件裁定         99年度交聲字第337號
原處分機關  交通部公路總局臺中區監理所豐原監理站
異  議  人
即受處分人  甲○○
上列受處分人因違反道路交通管理處罰條例案件，對於交通部公
路總局臺中區監理所豐原監理站民國99年1月4日所為之裁決（原
處分案號：豐監稽違字第裁63-HC0000000號裁決書），聲明異議
，本院裁定如下：
    主  文
原處分關於罰鍰新臺幣肆萬伍仟元部分撤銷。
前項撤銷部分，甲○○不罰。
    理  由
一、原處分意旨略以：異議人即受處分人（下稱受處分人）甲○
    ○於民國九十六年十月七日十八時三十四分許，騎乘車牌號
    碼Ｍ五Ｎ─０五八號重型機車，在臺中縣潭子鄉○○路○段
    六十三之一號處，因「酒後騎乘機車肇事致本身受傷，抽血
    檢測二八０．九五ｍｇ／ＤＬ，換算呼氣一．四０ｍｇ／Ｌ
    」之違規，經臺中縣警察局豐原分局以中縣警交字第ＨＣ0
    000000號舉發違反道路交通管理事件通知單舉發。受
    處分人於前揭時間、地點被舉發違規事實，係違反道路交通
    管理處罰條例第三十五條第一項第一款規定。因緩起訴期滿
    ，本站於九十九年一月四日以豐監稽違字第裁六三─ＨＣ0
    000000號裁決書，處罰鍰新臺幣（下同）四萬五千元
    ，吊扣駕駛執照十二個月（駕照已執行吊扣），並施以道安
    講習。又檢察官為緩起訴處分時，依刑事訴訟法第二百五十
    三條之二第一項之規定，對被告所為之指示及課予負擔，係
    一種特殊之處遇措施，並非刑罰，故本案業經檢察官命受處
    分人向指定之公益團體、地方自治團體或社區提供一百二十
    小時之義務勞務，並為緩起訴處分，於該緩起訴處分猶豫期
    間屆滿未經撤銷而實質確定時，依刑事訴訟法第二百六十條
    之意旨，宜視同不起訴處分，則本站依行政罰法第二十六條
    第二項規定，自得對違反行政法上義務規定之受處分人予以
    裁處。
二、聲明異議意旨則以：本人酒駕違規案，地檢署檢察官依刑事
    訴訟法第二百五十三條之二規定諭知本案受處分人義務勞務
    一百二十小時，惟豐原監理站又依道路交通管理處罰條例第
    三十五條第一項裁決本人酒駕違規案，裁罰四萬五千元，有
    違行政罰法第二十六條「一事不二罰」立法意旨，且行政罰
    法第二十六條條文並無緩起訴處分之規定，請求撤銷豐原監
    理站原處分有關罰鍰部分等語。
三、按汽車駕駛人，駕駛汽車（含機車）經測試檢定有酒精濃度
    超過規定標準之情形者，處新臺幣一萬五千元以上六萬元以
    下罰鍰，並當場移置保管該汽車及吊扣其駕駛執照一年；因
    而肇事致人受傷者，並吊扣其駕駛執照二年；致人重傷或死
    亡者，吊銷其駕駛執照，並不得再考領，道路交通管理處罰
    條例第三十五條第一項第一款定有明文。惟依九十五年二月
    五日正式施行之行政罰法第二十六條第一項規定：「一行為
    同時觸犯刑事法律及違反行政法上義務規定者，依刑事法律
    處罰之。但其行為應處以其他種類行政罰或得沒入之物而未
    經法院宣告沒收者，亦得裁處之。」此乃一行為同時造成刑
    罰法律與行政秩序罰規定發生競合適用之關係時，基於「一
    事不二罰」之法理，經由立法程序確立應以刑罰優先為原則
    ，避免行為人承受過度且重複之處罰。此觀該條立法理由明
    確揭示：「一行為同時觸犯刑事法律及違反行政法上義務規
    定時，由於刑罰與行政罰同屬對不法行為之制裁，而刑罰之
    懲罰作用較強，故依刑事法律處罰，即足資警惕時，實無一
    事二罰再處行政罰之必要。且刑事法律處罰，由法院依法定
    程序為之，較符合正當法律程序，應予優先適用。但罰鍰以
    外之沒入或其他種類行政罰，因兼具維護公共秩序之作用，
    為達行政目的，行政機關仍得併予裁處，故為第一項但書規
    定。」，其理益明。是以前揭行政罰法中刑事法律處罰優先
    且不再處以行政秩序罰之目的，既係因為行為人已接受刑罰
    而足資警惕，且已發生懲罰之作用，即無使行為人陷於雙重
    處罰之不利益，則關於刑事法律處罰之範圍自應採取實質認
    定，凡刑事實體法或程序法中所規定客觀上剝奪行為人生命
    、自由、財產權利，主觀上亦因制裁之嚴厲性、痛苦性，其
    強度足以造成心理強制而間接達成矯正教化目的之處遇手段
    ，皆應納入其中，而不以形式上符合刑法第三十二條至第三
    十四條所定主刑及從刑種類者為限，始與前揭法律規範之意
    旨相符。
四、經查，受處分人於九十六年十月七日十八時三十四許，在臺
    中縣潭子鄉○○路○段六十三之一號處，因「酒後騎乘機車
    ，酒後肇事致本身受傷，抽血檢測二八０，九五ｍｇ／ＤＬ
    ，換算呼氣一．四０ｍｇ／Ｌ」之違規事實，固不否認。惟
    受處分人之同一酒後駕車行為，因同時犯刑法第一百八十五
    條之三之公共危險罪，經臺灣臺中地方法院檢察署檢察官於
    斟酌受處分人之犯後態度及公共利益之維護後，認以緩起訴
    處分為適當，乃於九十六年十二月七日以九十六年度偵字第
    二七六八五號為緩起訴處分，並於處分書中載明緩起訴期間
    為二年，受處分人應自緩起訴處分期間起算日起，至緩起訴
    期間屆滿前二個月止，依該署觀護人室之指示向指定之公益
    團體、地方自治團體或社區提供一百二十小時之義務勞務，
    並應於緩起訴處分確定後，依該署觀護人之指定按時至該署
    報到，接受相關規定說明。受處分人業已履行上開緩起訴處
    分所附條件，且緩起訴期滿未據撤銷等情，有臺灣高等法院
    被告前案紀錄表、緩起訴處分書各一份附卷可稽。則受處分
    人上開違反刑事法律禁止規範之犯罪事實既已明確，僅因檢
    察官採取緩起訴處分之替代性刑事處遇手段，未將該案逕行
    起訴或聲請簡易判決處刑，致其後適用之刑事訴訟程序有所
    區別，然就受處分人必須提供一定時數之義務勞務觀察，其
    如未在上開指定期間內確實履行義務，依刑事訴訟法第二百
    五十三條之三第一項第三款之規定，受處分人將遭受撤銷緩
    起訴處分之不利益；反之，倘其確實遵守並履行各項緩起訴
    條件，除非合於刑事訴訟法第二百六十條所定情形之一，否
    則受處分人即無再就同一案件遭受刑事訴追之虞。從而，受
    處分人已因上開緩起訴處分而剝奪其自由權，主觀上前揭勞
    務提供義務亦具有強制性、懲罰性，仍具有替代刑罰之效果
    。換言之，檢察官為緩起訴處分並命駕駛人向公益團體捐款
    或提供義務勞務者，駕駛人係履行檢察官為緩起訴處分命令
    ，此等命令名義上雖非刑罰，但仍是一種特殊的處遇措施，
    造成駕駛人之財產減少或義務增加，性質上亦屬干預人民自
    由之處分，與刑事制裁無異，實質上則為刑事處罰，自不應
    就同一行為再受行政罰鍰（臺灣高等法院九十六年十一月刑
    事庭庭長法律問題研討會決議、臺灣高等法院臺中分院九十
    八年度交抗字第一二四四、一一五九、一０三二號裁定均同
    此結論）。
五、次按道路交通管理處罰條例第三十五條第八項固定有汽車駕
    駛人經裁判確定處以罰金低於該條例第九十二條所訂最低罰
    鍰基準規定者，應依該條例裁決繳納不足最低罰鍰部分之規
    定。惟檢察官以緩起訴命被告向指定之公益團體、地方自治
    團體或社區提供義務勞務，與道路交通管理處罰條例第三十
    五條第八項經裁判確定處以「罰金」，其性質迥然不同，並
    無所謂差額可言，自無適用該條例之可能（臺灣高等法院臺
    中分院九十八年度交抗字第九八一號裁定參照），併予敘明
    。
六、綜上所述，原處分關於罰鍰部分，依行政罰法第二十六條第
    一項前段規定，即應依刑事法律處罰之，已無再依上開道路
    交通管理處罰條例第三十五條第三項裁處行政罰鍰之餘地，
    受處分人據以聲明異議為有理由，原處分就此部分應予撤銷
    ，另由本院為受處分人不罰之諭知。至於原處分機關已執行
    吊扣駕駛執照處分，依上開道路交通管理處罰條例等規定及
    行政罰第二十六條第一項但書之規定，核無不當，且受處分
    人僅係就上開原處分裁處罰鍰之部分聲明異議，並未就此部
    分聲明異議，附此敘明。
據上論斷，應依道路交通管理處罰條例第八十七條第二項，道路
交通案件處理辦法第二十條，裁定如主文。
中    華    民    國    99    年    1     月    29    日
                    交通法庭    法  官  陳  葳
上正本證明與原本無異。
如不服本裁定，應於送達後五日內，向本院提出抗告狀。
                                書記官  張雅如
中    華    民    國    99    年    1    月     29    日

司法院資訊處製作；財團法人民間司法改革基金會備份。
